【裁判字號】    90,自,20
【裁判日期】    900731
【裁判案由】    詐欺
【裁判全文】
臺灣士林地方法院刑事判決                      九十年度自字第二０號
    自訴人  乙○○
    代理人  林宜君律師
    被  告  甲○○  男  四十歲.
                    住台北市○○區○○街七十一巷十六弄十號五樓
                    國民身分證.
右列被告因詐欺案件，經自訴人提起自訴，本院判決如左：
    主  文
甲○○無罪。
    理  由
一、自訴意旨略以：被告甲○○為合作環保科技股份有限公司（以下簡稱合作公司）
    、騰昌企業股份有限公司（以下簡稱騰昌公司）之負責人，於八十八年二月十八
    日，意圖為自己不法之所有，諉稱購買新屋亟需款項週轉，向自訴人借款新台幣
    （下同）一百萬元，並出具附表三張本票，致自訴人陷於錯誤而於八十八年四月
    二十六日匯款五十萬元予自訴人，另於台北市○○○街三十五號八樓之三被告公
    司交付五十萬元現金。詎附表之本票到期，被告竟未還款，且一再推諉拖延，且
    為取信自訴人復出具切結書，保證將於八十九年九月三十日一次清償，惟屆期仍
    避不見面，經自訴人多方查證始知被告自八十八年迄今始終未曾購屋，被告顯係
    意圖為自己不法之所有，以欺騙手段使自訴人陷於錯誤而交付財物，其所為係犯
    刑法第三百三十九條第一項之詐欺罪。
二、本件自訴人認被告涉有詐欺犯行，係以被告開立之本票三張、切結書為其論據。
    訊據被告甲○○堅詞否認有詐欺犯行，辯稱：伊未曾以購屋為由向被告借款，而
    係以公司需款週轉向自訴人借款，伊當初不知切結書之內容係為購屋借款，借款
    時尚有經濟能力，嗣因行政院環境保護署（以下簡稱環保署）支付伊款項八、九
    百萬元，造成伊信用破產云云。
三、按犯罪事實應依證據認定之，無證據不得推定其犯罪事實。又不能證明被告犯罪
    者，應諭知無罪之判決刑事訴訟法第一百五十四條、第三百零一條第一項分別定
    有明文。又按刑法第三百三十九條第一項詐欺罪之成立，以意圖為自己或第三人
    不法之所有，以詐術使人陷於錯誤，而將本人或第三人之物交付為要件。所謂詐
    術即欺罔詐偽之方法，舉凡行為人以詐偽不實之方法或手段欺騙他人，使之陷於
    錯誤，信為真實，因而為財物之交付者皆是，如所用之手段並非詐術，亦不致使
    人陷於錯誤，即不構成該罪。
四、經查（一）自訴人指被告以購屋為藉口向其借款，竟未購屋，顯係施用詐術使其
    陷於錯誤而付款，被告雖否認以購屋為由向自訴人借款，辯稱係以公司需款週轉
    向自訴人借款一百萬元，惟查依自訴人提出之「切結書」，被告確係以「亟需支
    付購屋自備款．．」為由向自訴人借款無訛，惟無論被告係以公司需款週轉或借
    款購屋為由向自訴人借款，均表示被告於借款之時有「借款」之需，且被告並未
    進而持其他相關已購屋之資料取信自訴人，使自訴人確信有購屋一事，是縱被告
    口頭借款之理由有虛，尚難因此遽認被告係施用詐術。（二）且按刑法詐欺罪之
    成立，須行為人於行為之初即有不法所有之意圖，方始成立，設若行為之初並無
    不法所有之意圖，僅因事後遲未依約履行或延不交還標的物，則於行為之初既無
    不法所有之意圖，自難以詐欺相繩。經查被告係合作公司與騰昌公司之負責人，
    有被告提出之該二家公司之公司執照影本在卷可稽，而該二家公司分別於八十八
    年八月六日、八十九年九月二十二日經列為拒絕往來戶，有台北市票據交換所九
    十年二月二十六日（九十）北票字第一一九一號函在卷可按，而被告向自訴人借
    款係在八十八年二月十八日即被告上開二家公司拒絕往來前，有附表三張本票影
    本在卷可稽，是被告所經營之上開二家公司拒絕往來均係在被告向自訴人借款之
    後約六個月及一年七個月，堪認被告向自訴人借款之時，並非已無清償能力。且
    查依環保署九十年五月十五日（九０）環署基字第００二八０九一號函檢附「八
    十八年間本署撥付『合作環保科技股份有限公司』回收清除處理補貼費」，可知
    於八十八年一月間即被告向自訴人借款前一個月環保署支付合作公司一千一百六
    十五萬三千九百零六元；八十八年三月間即被告向自訴人借款翌月，環保署支付
    合作公司一千六百零八萬三千九百九十三元；八十八年四月二十八日環保署又支
    付合作公司四百六十五萬六千四百四十一元；八十八年五月間環保署又支付合作
    公司一千零六十六萬五千四百九十六元，益見於被告向自訴人借款之初並非無清
    償能力而意圖不法所有欲詐欺自訴人。再查被告經營之合作公司於八十八年六月
    一日第一張支票退票，金額六百五十二萬一千七百九十八萬元，嗣經註銷退票紀
    錄，而騰昌公司自八十八年八月三日第一張退票，迄八十九年八月二十一日前均
    有註銷退票紀錄（僅其中一張四十二萬元之支票未註銷），其註銷退票金額共九
    百二十八萬三千一百七十二萬元，亦有台北市票據交換所檢附之合作公司及騰昌
    公司之存款不足退票（含註銷）明細表二份附卷可參，顯見被告稱於向自訴人借
    款一百萬元時尚有支付能力，並無不法所有之意圖，堪可採信，否則被告如意圖
    一百萬元之不法所有，其又何需於嗣後再設法註銷公司一千五百餘萬元之退票。
    （三）又債務不履行之原因，在一般社會生活經驗上非只一端，即令在債之關係
    成立後惡意遲延給付，仍為違反契約之民事問題，不得遽與自始無意給付之財產
    犯罪行為相提並論，本件被告向自訴人借款之初，既非無清償能力，且於借款後
    清償期前陸續有足資清償借款之收入，復於所經營之公司支票退票後設法註銷退
    票紀錄，俱如前述，自難以被告嗣後無力清償，遽認其於借款之初，有詐欺之意
    圖或施用詐術之犯行，是本件純屬民事債務不履行，此外亦查無其他積極之證據
    足認被告有之詐欺犯行，既不能證明被告犯罪，依法即應為無罪之諭知。
五、據上論斷，應依刑事訴訟法第三百四十三條、第三百零一條第一項，判決如主文
    。
中      華      民      國    九十    年      七      月    三十一    日
                              臺灣士林地方法院刑事第四庭
                                      法  官
附表：
１、發票人甲○○、發票日民國八十八年二月十八日、金額二十萬元、到期日八十九
    年三月十五日、票號ＴＨ0000000號。
２、發票人甲○○、發票日民國八十八年二月十八日、金額三十萬元、到期日八十九
    年四月十五日、票號ＴＨ0000000號。
３、發票人甲○○、發票日民國八十八年二月十八日、金額五十萬元、到期日八十九
    年八月五日、票號ＴＨ0000000號。


司法院資訊處製作；財團法人民間司法改革基金會備份。
